# RCT（ランダム化比較試験）

- [トピック3の講義スライド](https://yukiyanai.github.io/jp/classes/econometrics2/contents/slides/metrics2_topic03_slides.pdf) (PDF, 1.4MB)

## 予習、講義動画、実習課題

このトピックでやるべきことは、以下のとおりである。

1. [シラバス(PDFファイル)](http://yukiyanai.github.io/jp/classes/econometrics2/docs/syllabus-applied-econometrics_2020-2Q.pdf) に記載されているトピック3の予習課題を読む。
2.  [KUTLMS (Moodle)](https://lms.kochi-tech.ac.jp/course/view.php?id=793) にあるトピック3の講義動画を視聴する。
3. この資料の続きを読み、Rを使った実習を行うことでRCTの理解を深める。
  - まず、書いてあるコードをそのまま実行する。
  - 自分で数字（シミュレーションの条件）を変えて、結果がどう変わるか研究する（**課題**）。
4. （おまけ：希望者のみ）Josh Angrist による以下の解説動画（英語）を視聴する。
  - [Randomized Trials: The Ideal Weapon](https://www.youtube.com/watch?v=eGRd8jBdNYg)
5. 教科書 [@yasui2020] 第1章のRを使った分析を自分でやってみる（**課題**）。

## ランダム化のシミュレーション

### 準備

必要なパッケージを読み込み、作図用の日本語フォントを設定する。
```{r, message = FALSE}
pacman::p_load(tidyverse, patchwork)
theme_set(theme_gray(base_size = 10, base_family = "HiraginoSans-W3"))  # macOS用
#theme_set(theme_gray(base_size = 10, base_family = "Meiryo"))        # Windows用
#theme_set(theme_gray(base_size = 10, base_family = "ipaex"))         # Ubuntu用
#showtext::showtext_auto()                                            # Cloud用
#theme_set(theme_gray(base_size = 10, base_family = "noto"))          # Cloud用
```

### 母集団の設定

ある処置 $D$ の平均処置効果が正であると仮定して、母集団のデータを作る。
共変量として二値の性別と、年齢（20歳から65歳）を考える。
```{r data-generation, warnings = FALSE, message = FALSE}
set.seed(2020-06-09)
N <- 1e6
y_1_m <- rnorm(N, mean = 10, sd = 4)
y_1_f <- rnorm(N, mean = 12, sd = 4)
y_0_m <- rnorm(N, mean = 0, sd = 2)
y_0_f <- rnorm(N, mean = 4, sd = 2)
age <- sample(20:65, size = N, replace = TRUE)
df_pop <- tibble(id = 1:N,
                 age = age) %>%
    mutate(male = rbinom(n(), size = 1, prob = 0.5),
           y_1  = ifelse(male, y_1_m, y_1_f) + 0.05 *(age - mean(age)),
           y_0  = ifelse(male, y_0_m, y_0_f) + 0.05 *(age - mean(age)),
           ITE = y_1 - y_0)
```

作成した母集団の特徴を確認する。
```{r}
summary(df_pop)
```
ITE（個体の処置効果）の分布を確認しておこう。
```{r, fig.width = 4, fig.height = 3}
pop_ite <- ggplot(df_pop, aes(x = ITE), after_stat(density)) +
  geom_histogram(color = "black") +
  labs(y = "確率密度", title = "母集団における処置効果")
plot(pop_ite)
```

平均処置効果を計算しておこう。
```{r ATE, warning = FALSE}
## 平均処置効果
pop_ATE <- mean(df_pop$ITE) %>% print()      
## 男性における平均処置効果
pop_ATE_m <- df_pop %>%     
  filter(male == 1) %>% 
  with(mean(ITE)) %>% 
  print()
## 女性における平均処置効果
pop_ATE_f <- df_pop %>% 
  filter(male == 0) %>% 
  with(mean(ITE)) %>% 
  print()
```

以下では、この母集団に対して異なる方法でRCTを実施した場合にどのような結果が得られるか、シミュレーションで確かめよう。


### ベルヌーイ実験

ベルヌーイ実験 (Bernoulli experiments) をRで実行しよう。まず、シミュレーションを繰り返し行うために、実験を実行する関数を作る。標本サイズ（1回の実験における被験者数） を `sample_size` で、各ベルヌーイ試行で処置に割付ける確率を `prob` で指定できるようにする。
```{r}
bern_experiment <- function(population, sample_size = 100,
                            prob = 0.5, info = FALSE) {
  df <- slice_sample(.data = population, n = sample_size)
  df <- df %>% 
    mutate(D = rbinom(n(), size = 1, prob = prob))
  ATE <- with(df, mean(y_1[D == 1]) - mean(y_0[D == 0]))
  if (info) cat('処置群の個体数:', sum(df$D), '; 統制群の個体数:', sample_size - sum(df$D), '\n')
  return(ATE)
}
```


この関数を使ってベルヌーイ実験を1度実行してみる。`sample_size = 100`、`prob = 0.5` とする（既定値なので指定しなくて良い）。
```{r}
bern_experiment(population = df_pop, info = TRUE)
```

もう1回やってみる。
```{r}
bern_experiment(population = df_pop, info = TRUE)
```

もう1回やってみる。
```{r}
bern_experiment(population = df_pop, info = TRUE)
```

当然ながら、実験結果は毎回変わる。

実験を1000回繰り返し、結果を図示してみよう。母集団における本当の平均因果効果を赤い縦線で示す。
標本サイズは100である。
```{r, fig.height = 3, fig.width = 4}
bern_100 <- replicate(1000, bern_experiment(df_pop))
hist_bern_100 <- tibble(ATE = bern_100) %>% 
  ggplot(aes(x = ATE)) +
  geom_histogram(binwidth = 0.2, color = "black") +
  geom_vline(xintercept = pop_ATE, color = "tomato") +
  labs(y = "度数", title = "ベルヌーイ実験")
plot(hist_bern_100)
```

1つひとつの実験は必ずしも ATE を正確に推定しているわけではないが、平均すれば正しい効果を推定できていることがわかる。「正しい」ATEが`r round(pop_ATE, 2)` であるのに対し、RCT による推定の平均値は `r round(mean(bern_100, 2))` である。

処置に割付ける確率は、0.5 でなくても良い。
```{r}
bern_experiment(population = df_pop, prob = 0.8, info = TRUE)
bern_experiment(population = df_pop, prob = 0.2, info = TRUE)
bern_experiment(population = df_pop, prob = 0.1, info = TRUE)
```


```{r, fig.height = 3, fig.width = 4}
bern_p80 <- replicate(1000, bern_experiment(df_pop, prob = 0.8))
hist_bern_p80 <- tibble(ATE = bern_p80) %>% 
  ggplot(aes(x = ATE)) +
  geom_histogram(binwidth = 0.2, color = "black") +
  geom_vline(xintercept = pop_ATE, color = "tomato") +
  labs(y = "度数")
plot(hist_bern_p80)
```

標本サイズ（被験者の数）を変えるとどうなるだろうか。
標本サイズが30の場合：
```{r, fig.height = 3, fig.width = 4}
bern_30 <- replicate(1000, bern_experiment(df_pop, sample_size = 30))
hist_bern_30 <- tibble(ATE = bern_30) %>% 
  ggplot(aes(x = ATE)) +
  geom_histogram(binwidth = 0.2, color = "black") +
  geom_vline(xintercept = pop_ATE, color = "tomato") +
  labs(y = "度数")
plot(hist_bern_30)
```

標本サイズが50の場合：
```{r, fig.height = 3, fig.width = 4}
bern_50 <- replicate(1000, bern_experiment(df_pop, sample_size = 50))
hist_bern_50 <- tibble(ATE = bern_50) %>% 
  ggplot(aes(x = ATE)) +
  geom_histogram(binwidth = 0.2, color = "black") +
  geom_vline(xintercept = pop_ATE, color = "tomato") +
  labs(y = "度数")
plot(hist_bern_50)
```

標本サイズが500の場合：
```{r, fig.height = 3, fig.width = 4}
bern_500 <- replicate(1000, bern_experiment(df_pop, sample_size = 500))
hist_bern_500 <- tibble(ATE = bern_500) %>% 
  ggplot(aes(x = ATE)) +
  geom_histogram(binwidth = 0.2, color = "black") +
  geom_vline(xintercept = pop_ATE, color = "tomato") +
  labs(y = "度数")
plot(hist_bern_500)
```

標本サイズが小さくても、平均的には正しい因果効果を推定できている。
しかし、標本サイズが小さいと、推定のばらつき（標準誤差）が大きくなる。
```{r}
sd(bern_30)
sd(bern_50)
sd(bern_100)
sd(bern_500)
```
標準誤差が大きいと、過小推定や過大推定が多くなることがわかる。実験を1回（2回、3回）しか行わないなら、標本サイズを十分な大きさにしないと、過小推定や過大推定をしてしまうかもしれない。


### 完全ランダム化実験

次に、完全ランダム化実験 (completely random experiments) を行う。
`sample_size` と、処置に割付ける個体の数 `n_treated` を選べるようにする。ただし、`sample_size > n_treated` である。

```{r}
cr_experiment <- function(population, sample_size = 100,
                          n_treated = ceiling(sample_size / 2), info = FALSE) {
  if (sample_size <= n_treated | n_treated <= 0) 
    stop('n_treated must be a positive integer smaller than sample_size.')
  df <- slice_sample(.data = population, n = sample_size) %>% 
    mutate(D = sample(rep(c(1, 0), c(n_treated, sample_size - n_treated)),
                      size = sample_size, replace = FALSE))
  ATE <- with(df, mean(y_1[D == 1]) - mean(y_0[D == 0]))
  if (info) cat('処置群の個体数:', n_treated, '; 統制群の個体数:', sample_size - n_treated, '\n')
  return(ATE)
}
```


`sample_size = 100`、`n_treatd = 50` （どちらも既定値）にして、1回実験を行ってみよう。
```{r}
cr_experiment(df_pop, info = TRUE)
```
もう1度やってみる。
```{r}
cr_experiment(df_pop, info = TRUE)
```

この実験を1000回繰り返し、結果を可視化しよう。
```{r, fig.height = 3, fig.width = 4}
cr_100 <- replicate(1000, cr_experiment(df_pop))
hist_cr_100 <- tibble(ATE = cr_100) %>% 
  ggplot(aes(x = ATE)) +
  geom_histogram(binwidth = 0.2, color = "black") +
  geom_vline(xintercept = pop_ATE, color = "tomato") +
  labs(y = "度数", title = "完全ランダム化実験")
plot(hist_cr_100)
```

やはり、平均的にはうまく推定できているようだ。ATEの推定値の平均値は、`r round(mean(cr_100), 2)` である。

完全ランダム化実験で処置に割付ける数は、標本サイズの半分でなくても良い。
```{r}
cr_experiment(df_pop, sample_size = 100, n_treated = 70, info = TRUE)
```
```{r}
cr_experiment(df_pop, sample_size = 100, n_treated = 25, info = TRUE)
```

この実験を1000回繰り返し、結果を可視化しよう。
```{r, fig.height = 3, fig.width = 4}
cr_prop20 <- replicate(1000, cr_experiment(df_pop, sample_size = 100, n_treated = 20))
hist_cr_prop20 <- tibble(ATE = cr_prop20) %>% 
  ggplot(aes(x = ATE)) +
  geom_histogram(binwidth = 0.2, color = "black") +
  geom_vline(xintercept = pop_ATE, color = "tomato") +
  labs(y = "度数")
plot(hist_cr_prop20)
```

標本サイズ（被験者数）の20％のみを処置に割付けても、平均的には正しいATEを推定できる。


### ブロック別ランダム化実験

続いて、ブロック別ランダム化実験 (stratified randomized experiments) を実施してみよう。
ここでは、性別（男性ダミー変数）によってブロックを作る。
処置に割付ける数は、各群における処置の割合で指定できるようにする。
例えば、男性ブロックでは7割を処置、女性ブロックでは4割を処置するなら、`prop = c(0.7, 0.4)` と指定できるようにする。
```{r}
strat_experiment <- function(population, sample_size = 100,
                             prop = c(0.5, 0.5), info = FALSE) {
  
  if (min(prop) <= 0 | max(prop) >= 1) stop("prop must be in (0, 1).")
  
  df <- slice_sample(.data = population, n = sample_size)
  Male <- df %>% filter(male == 1)
  Female <- df %>% filter(male == 0)
  n_treated <- ceiling(c(nrow(Male), nrow(Female)) * prop)
  ATE_male <- cr_experiment(Male, sample_size = nrow(Male),
                            n_treated = n_treated[1])
  ATE_female <- cr_experiment(Female, sample_size = nrow(Female),
                              n_treated = n_treated[2])
  male_prop <- mean(df$male)
  ATE <- male_prop * ATE_male + (1 - male_prop) * ATE_female
  if (info) {
    cat('男性ブロック 処置群の個体数', n_treated[1], '; 統制群の個体数:', nrow(Male) - n_treated[1], '\n')
    cat('女性ブロック 処置群の個体数', n_treated[2], '; 統制群の個体数:', nrow(Female) - n_treated[2], '\n')
  }
  return(ATE)
}
```


`sample_size = 100`、`prop = c(0.5, 0.5)` （どちらも既定値）として、1回実験してみる。
```{r}
strat_experiment(df_pop, info = TRUE)
```

もう1度やってみる
```{r}
strat_experiment(df_pop, info = TRUE)
```

この実験を1000回繰り返し、結果を可視化しよう。
```{r, fig.height = 3, fig.width = 4}
strat_100 <- replicate(1000, strat_experiment(df_pop))
hist_strat_100 <- tibble(ATE = strat_100) %>% 
  ggplot(aes(x = ATE)) +
  geom_histogram(binwidth = 0.2, color = "black") +
  geom_vline(xintercept = pop_ATE, color = "tomato") +
  labs(y = "度数", "ブロック別ランダム化実験")
plot(hist_strat_100)
```

やはり、平均的にはうまく推定できているようだ。ATEの推定値の平均値は、`r round(mean(strat_100), 2)` である。

処置する個体の数（割合）は、ブロックごとに変えても良い。
```{r}
strat_experiment(df_pop, prop = c(0.3, 0.15), info = TRUE)
```

```{r}
strat_experiment(df_pop, prop = c(0.8, 0.1), info = TRUE)
```

1000回繰り返してみよう。
```{r, fig.height = 3, fig.width = 4}
strat_b <- replicate(1000, strat_experiment(df_pop, prop = c(0.8, 0.2)))
hist_strat_b <- tibble(ATE = strat_b) %>% 
  ggplot(aes(x = ATE)) +
  geom_histogram(binwidth = 0.2, color = "black") +
  geom_vline(xintercept = pop_ATE, color = "tomato") +
  labs(y = "度数")
plot(hist_strat_b)
```

ブロックごとに処置に割り付ける割合が違っても、平均的には正しい推定ができる。


### ペア毎のランダム化実験

4番目の方法として、ペア毎のランダム化試験 (paired randomized experiments) を実施しよう。
サンプルの中で、性別が同じで、年齢が近い者同士をペアにして、ペア毎に一方を処置に、他方を統制に割付ける。
ペアを組む都合上、標本サイズは偶数に制限し、サンプル内の男女の数がそれぞれ偶数になるように調整する。
```{r}
paired_experiment <- function(population, sample_size = 100) {
  
  ## sample_size が奇数の場合はエラー
  if (sample_size %% 2 != 0) stop("sample_size must be an even number.")
  
  n_male <- sample_size / 2
  if (n_male %% 2 != 0) n_male <- n_male + sample(c(-1, 1), size = 1)
  n_female <- sample_size - n_male

  Male <- population %>% 
    filter(male == 1) %>% 
    slice_sample(n = n_male) %>% 
    arrange(age) %>% 
    mutate(D = as.vector(replicate(n() / 2, sample(0:1, size = 2))))
  Female <- population %>% 
    filter(male == 0) %>% 
    slice_sample(n = n_female) %>% 
    arrange(age) %>% 
    mutate(D = as.vector(replicate(n() / 2, sample(0:1, size = 2))))
  df <- bind_rows(Male, Female)
  ATE <- with(df, mean(y_1[D == 1]) - mean(y_0[D == 0]))
  return(ATE)
}
```

標本サイズ `sample_size = 100` （既定値）で1回実験してみる。
```{r}
paired_experiment(df_pop)
```

もう1回やってみよう。
```{r}
paired_experiment(df_pop)
```

この実験を1000回繰り返し、結果を可視化しよう（そこそこ時間がかかるので注意）。
```{r, fig.height = 3, fig.width = 4}
pair_100 <- replicate(1000, paired_experiment(df_pop))
hist_pair_100 <- tibble(ATE = pair_100) %>% 
  ggplot(aes(x = ATE)) +
  geom_histogram(binwidth = 0.2, color = "black") +
  geom_vline(xintercept = pop_ATE, color = "tomato") +
  labs(y = "度数", title = "ペア毎のランダム化実験")
plot(hist_pair_100)
```

やはり、平均的にはうまく推定できているようだ。ATEの推定値の平均値は、`r round(mean(pair_100), 2)` である。

各ペアで処置に割り付ける確率は、0.5 でなくても良い。自分で確かめてみよう。


### 4つのRCT を比較する

最後に、それぞれのRCTの推定精度を比較しよう。どれも標本サイズは100で、処置の確率・割合・数が全体の半分（程度）になるようにしたものを比べる。

1000回の実験をシミュレートしたヒストグラムを再掲する。
```{r, fig.width = 6, fig.height = 5, warning = FALSE}
MIN <- min(c(bern_100, cr_100, strat_100, pair_100)) - 0.2
MAX <- max(c(bern_100, cr_100, strat_100, pair_100)) + 0.2
((hist_bern_100  + xlim(MIN, MAX) + ylim(0, 150)) + 
    (hist_cr_100 + xlim(MIN, MAX) + ylim(0, 150))) /
  ((hist_strat_100 + xlim(MIN, MAX) + ylim(0, 150)) + 
     (hist_pair_100 + xlim(MIN, MAX) + ylim(0, 150)))
```

標準誤差を比較する。
```{r}
sd(bern_100)
sd(cr_100)
sd(strat_100)
sd(pair_100)
```

このように、処置のパタンの数が最も少ない（かつブロック[ペア]がより同質的な）ペア毎のランダム化実験の標準誤差が最も小さく、推定精度が高いことがわかる。

経済実験におけるランダム化について、さらに詳細な説明は @list2011 を参照。また、RCT全般については、実験経済学（岡野先生）と実験デザイン（小谷先生）の授業で詳しく扱うはずなので、それらの授業まだ受講していない人はぜひ受講してほしい。


## トピック3の課題

- 上で行ったシミュレーションを、条件を変えて試し、どのような場合に実験がうまくいき、どのような条件だと失敗しやすいか研究しなさい。また、面白い結果や納得できない結果が出たら、Slack でシェアし、受講生同士で議論しなさい。
- 教科書 [@yasui2020] 第1章の1.4節 (pp.24-33) の分析を自分で実行しなさい。

 今回の課題はいずれも**提出不要**だが、必ず自分で実行すること。
